臺灣桃園地方法院民事判決　　　　　　　 95年度訴字第675號
原　　　告　丁○○
訴訟代理人　邱秀珠律師
被　　　告　沈謙樺原名：吳沈.
　　　　　　丙○○
共　　　同
訴訟代理人　徐揆智律師
　　　　　　林幸慧律師
上列當事人間請求損害賠償事件，於民國96年5 月14日言詞辯論
終結，本院判決如下：
    主      文
原告之訴及假執行之聲請均駁回。
訴訟費用由原告負擔。
    事實及理由
甲、原告主張：(一)坐落桃園縣中壢市○○段0605、0606、0639、
    0640地號等4 筆土地（重劃前地號為同縣市○○段山下小段
    0062之0001地號），乃訴外人甲○○即原告父親於民國57年
    年間購買，而暫時信託或借名登記於其長子吳振時（即原告
    之長兄、被告沈謙樺之配偶）名下，非有贈與吳振時之意，
    該土地仍由甲○○耕作。迨84年8 、9 月間，因吳振時要求
    甲○○分配家產，甲○○亦恐其三子吳振材之配偶日後將家
    產敗光，遂指示以公平分配為原則，由兄弟間自行協商分產
    ，而甲○○早年購買多筆不動產，除上開0605、0606、0639
    、0640地號等4 筆土地是信託或借吳振時之名義登記外，另
    亦將其他不動產分別信託或借名登記在其二子吳振益及三子
    吳振材與原告名下，因此，於協商分產時，原告及訴外人戊○○（即原告之二哥吳振益之配偶，吳振益於分產當時已死
    亡）均主張為避免再次移轉登記，增加勞費，儘量牽就登記
    現實，將土地分配予受託或借名登記之名義人，彼此間再互
    為面積、價值計算之找補，惟吳振時、被告沈謙樺卻以登記
    於吳振時名下之上開4 筆土地價值不如同段0296、0588地號
    等2 筆土地，而希望能將上開4 筆土地重分配，以其中部分
    土地換取同段0296、0588地號等2 筆土地，因此在吳振時、
    被告沈謙樺之主持下，吳振時、被告沈謙樺、原告、原告之
    配偶己○及戊○○等人經協商、抽籤後獲致之結論為：上開
    0606地號（面積1,238 平方公尺）、0640地號（面積356 平
    方公尺）、同段0296地號（面積1,750 平方公尺）、0588地
    號（面積1,751 平方公尺）、坐落桃園縣中壢市○○段0117
    地號（1,790 平方公尺）及同段0132地號等地號土地（扣除
    0132地號土地外，總面積為2,082.69坪）分歸吳振時；上開
    0605地號（面積1,222 平方公尺，下稱系爭0605地號土地）
    及自0588地號分割出之0588之0001地號等土地分歸戊○○；
    上開0639地號（面積1,505 平方公尺，下稱系爭0639地號土
    地）及已登記於原告名下之同段0546地號、0298地號（面積
    1216平方公尺）、坐落桃園縣中壢市○○段0116地號（面積
    2,064 平方公尺）及同段134 地號等土地（扣除0134地號土
    地外，總面積為2,248.17坪）分歸原告；坐落桃園縣中壢市
    ○○段0297地號土地分歸訴外人乙○○；其餘原登記於原告
    等人名下之土地則皆歸登記名義人所有，至登記於原告名下
    之坐落桃園縣中壢市○○段0294地號土地係原告、吳振時、
    乙○○、戊○○等4 人共有，而同意借原告之名登記；同段
    0524、0525地號土地登記為原告名義，但係暫代吳振材保管
    。上開分配結果使各房分得之不動產總價值相當（按戊○○
    雖分得土地面積較少，但其前已分得可供店面價值較高之房
    屋）。協商之後，即向在現場旁坐之甲○○、吳陳含笑妹及
    乙○○說明此分配結論，經甲○○當場同意，甲○○與吳振
    時復約明，系爭0605、0639地號等2 筆土地既已分別贈與戊○○及原告，吳振時應將原應返還予甲○○之該2 筆土地直
    接移轉登記予戊○○（或其子女）及原告，並以此作為吳振
    時取得甲○○贈與上開其分得土地之條件，吳振時與原告亦
    就此達成合意，是在法律關係上，原告即係第三人利益契約
    之第三人，依民法第269 條第1 項之規定，原告有直接請求
    吳振時移轉系爭0639地號土地所有權之權利。(二)不料，吳振
    時並未履行上開協議，而於84年12月間將系爭0605、0639地
    號等2 筆土地共同設定本金最高限額新臺幣（下同）240 萬
    元之抵押權予台灣土地銀行。吳振時於93年3 月3 日死亡後
    ，被告沈謙樺、丙○○（吳振時之子）即於93年6 月2 日辦
    竣繼承登記，登記為上開2 筆土地之所有權人，被告沈謙樺
    並於同年6 月23日以總價9,149,000 元將系爭0605、0639地
    號等2 筆土地，連同同段0606、0640地號土地（面積共計
    4,321 平方公尺）一併出售予訴外人林寶春並完成所有權移
    轉登記，其中系爭0639地號土地，面積為1,505 平方公尺，
    依上開買賣總價換算之價金為3,186,536 元，則原告即受有
    3,186,536 元之損害。吳振時既負有將系爭0639地號土地所
    有權移轉登記予原告之債務，於其死亡後，其繼承人即被告
    沈謙樺、丙○○自繼承該債務，惟被告沈謙樺辦竣分割繼承
    登記後，將系爭0639地號土地出售予林寶春，係因可歸責於
    被告之事由致給付不能。(三)民法第1153條第1 項規定，繼承
    人對於被繼承人之債務，負連帶責任。吳振時依約定有移轉
    系爭0639地號土地所有權予原告之債務，其繼承人即被告2
    人應負連帶責任，被告沈謙華既已將該土地出售予林寶春致
    給付不能，被告2 人自應負連帶賠償責任。爰依上開分產契
    約及民法第269 條第1 項、第226 條第1 項、第1153條第1
    項規定提起本件訴訟等語。並聲明：被告應連帶給付原告
    3,186,536 元，及自93年7 月7 日起至清償日止，按週年利
    率5 ﹪計算之利息；願供擔保請准宣告假執行。
乙、被告則以：(一)坐落桃園縣中壢市○○段0605、0606、0639、
    0640地號4 筆土地皆係吳振時所有，因吳振時事親至孝，自
    17歲起即賺錢養家，甲○○乃於54、55年間購買上開土地後
    ，即贈與予吳振時，並於57年間辦畢所有權移轉登記，吳振
    時為上開土地之真正所有權人，且上開土地多年來均由吳振
    時管理、使用，此觀諸吳振時於60、70年間曾數次以上開土
    地設定抵押權辦理貸款，且於73年間上開土地因重劃而需繳
    納之工程款亦是由吳振時自行繳納等事即明，原告主張上開
    土地係甲○○信託或借名登記予吳振時云云並非實在。而甲○○亦未獨厚吳振時，自77年起即陸續贈與土地、房屋予原
    告、乙○○及吳振益之配偶戊○○等人。(二)按第三人利益契
    約之成立，必須債權人與債務人訂立契約時，雙方均有成立
    第三人利益契約之意思表示，系爭0639地號土地早於40年前
    即由甲○○贈與吳振時，甲○○並無要求吳振時返還之權利
    ，怎有可能以之作為與原告訂立第三人利益契約之標的。原
    告雖陳稱吳振時認其名下土地價值較低，欲以系爭0639地號
    土地換取同段0588地號土地云云，惟0588地號土地已設定抵
    押權，且系爭0639地號土地與同段0606、0640、0588、0296
    等地號土地之位置均相距不遠，各該土地之公告現值亦均為
    每平方公尺1,600 元，則所謂吳振時要換取上開0588、0296
    地號等較值錢之土地之說法，要屬無稽，更與一般社會經驗
    相違。況甲○○所寄發給被告沈謙樺之中壢建國路郵局93年
    8 月18日存證信函第1627號內容略以：其所有坐落於桃園縣
    中壢市○○段0117、0132地號及山下段0296地號曾贈與吳振
    時與被告沈謙樺，吳振時及被告沈謙樺承諾必克盡扶養之責
    ，未料吳振時亡故後，被告沈謙樺性情丕變，依民法第416
    條之規定，特以此函催告被告沈謙樺於文到5 日後將上開山
    上段0117、0132、0116地號及山下段0296地號土地歸還甲○○等語，足證甲○○贈與吳振時與被告沈謙樺土地，顯是要
    吳振時與被告沈謙樺克盡孝道，與原告所稱吳振時是因為不
    滿分得土地不值錢，始要求換地等情不符。(三)再原告主張其
    就系爭0639地號土地有第三人利益契約請求權，該契約係於
    84年8 、9 月間，因吳振時要求甲○○分配家產，甲○○乃
    指示兄弟先行協商分產，由吳振時與被告沈謙樺共同主持，
    並與甲○○討論後成立等語，惟甲○○係作風強勢之父親，
    吳振時實無可能膽大妄為主動要求分配家產，甲○○名下不
    動產究要贈與或抵押貸款或為如何之處分，全係甲○○一人
    做主，真實情形乃是當時甲○○因毀損罪服完刑期，要求子
    女承擔其債務（土地銀行貸款、損害他人建築物賠償金、親
    友借款、拆屋還地補償金），而自願將財產贈與子女。況被
    告沈謙樺身為媳婦，絕無主持分產會議之權利，彼時原告與
    吳振時雖曾協商，惟被告沈謙樺僅是單純在場，且當時甲○○之三子吳振材未參與，原告妻己○也未參與，兄弟間就如
    何分擔甲○○之債務問題亦未談妥，當時未有結論。而甲○○曾於84年9 月18日書立一同意書，該同意書才係甲○○分
    配家產之依據，其上載明立同意書人甲○○願將多筆不動產
    分贈予其子女，但卻隻字未提系爭0639地號土地，或吳振時
    負有何移轉土地登記予原告之義務，益證原告之請求顯無理
    由等語，資為抗辯。並聲明：原告之訴駁回。如受不利判決
    ，願供擔保請准宣告免予假執行。
丙、得心證之理由：
  一、按訴狀送達後，原告不得將原訴變更或追加他訴，但擴張
      或減縮應受判決事項之聲明者，不在此限，民事訴訟法第
      255 條第1 項第3 款定有明文。本件原告起訴時原請求被
      告連帶給付原告3,414,450 元，及自93年7 月7 日起至清
      償日止，按週年利率5 ﹪計算之利息。嗣於95年1 月14日
      具狀變更其聲明為請求被告連帶給付原告3,186,536 元，
      及如上所示之利息。原告所為核屬減縮應受判決事項之聲
      明，揆諸前開規定，自應准許。
  二、原告主張系爭0605、0639地號土地原係甲○○因信託或借
      名登記予吳振時，嗣吳振時於93年3 月間死亡，被告沈謙
      樺、丙○○即於93年6 月2 日辦竣繼承登記為所有權人，
      被告沈謙樺又於同年6 月23日以總價9,149,000 元將系爭
      0605、0639地號土地連同同段0606、0640地號土地（面積
      共4,321 平方公尺）一併出售予林寶春並完成移轉登記。
      惟84年8 、9 月間，原告與吳振時、被告沈謙樺、原告之
      配偶己○及戊○○等人就甲○○之財產如何分配已協商達
      成結論，約定系爭0639地號土地應分歸原告所有，並經甲○○當場同意，甲○○與吳振時同時約明，系爭0639地號
      土地既已贈與原告，吳振時即應將原應返還予甲○○之系
      爭0639地號土地所有權直接移轉登記予原告，吳振時死亡
      後，其所負上開債務，應由被告2 人繼承，系爭0639地號
      土地既因可歸責於被告沈謙樺之事由致給付不能，原告得
      請求被告2 人負連帶損害賠償責任等語，被告則以前揭詞
      置辯。按「當事人主張有利於己之事實者，就其事實有舉
      證之責任。」民事訴訟法第277 條前段定有明文。又民事
      訴訟如係由原告主張權利者，應先由原告負舉證之責，若
      原告先不能舉證，以證實自己主張之事實為真實，則被告
      就其抗辯事實即令不能舉證，或其所舉證據尚有疵累，亦
      應駁回原告之請求。本件原告主張有上開贈與及約定吳振
      時應直接將系爭0639地號土地所有權移轉登記予原告之事
      實，自應就該等事實負舉證之責任。原告雖聲請訊問證人
      乙○○、戊○○、甲○○、己○等4 人。惟查：
    (一)證人乙○○雖到院證稱略以：84年間，我父親曾說要分家
      ，是我大哥、大嫂（即吳振時與被告沈謙樺）主持的，在
      我大哥家分的，在場的人有我、我大哥、大嫂、原告、原
      告的配偶、戊○○及我父母親。當時我大哥、大嫂說要分
      財產，我父親說好，答應讓我們分，但說要分的公平一點
      。當時所有的土地都有參與分配，0605地號分給戊○○、
      0639地號分給原告、0606及0640地號分給大哥、0588地號
      分給戊○○及我大哥、0296地號分給我大哥、0297地號分
      給我、0298及0116地號分給原告、0117地號分給大哥、另
      外兩筆忘記地號是要給我三哥（即吳振材），但是暫時登
      記在原告名下。分家產只有討論一次，一次就有結果了，
      分家產當天把我父親的土地都分配了，0605、0606、0639
      、0640地號四筆土地原來登記在我大哥名下，我大哥認為
      這4 筆土地地點不好，所以當時拿出來分配，他另外再分
      到0588、0296、0117地號土地。其他哥哥部分，就分給原
      來登記他們名下的土地，只有我大哥認為不好的土地有拿
      出來分配，後來再分別的土地給他等語（見本院卷第101
      頁至第103 頁）。經本院詢之其除分得0297地號土地外尚
      有無分到其他土地，則稱：有的，我忘記地號了，大約
      300 多坪等語。查證人乙○○對其自己所分得切身相關之
      3 筆土地地號，除0297地號土地外，均已忘卻，然對於吳
      振時、戊○○及原告各分得之多筆土地地號卻能如數家珍
      無一忘卻，顯有違一般經驗法則；又依原告主張於84年該
      次分產時，甲○○之三子吳振材並未獲得任何分配（見本
      院卷第139 頁、第184 頁），此與證人證稱有當時2 筆土
      地要分給吳振材云云，已有不符；況證人乙○○為原告之
      么妹，被告沈謙樺則為其已過世大哥之配偶，其與兩造之
      關係顯有親疏遠近之分，其證言已難遽採。
    (二)證人戊○○固證稱略以：84年間，我公公（即甲○○）同
      意我們分家產，當時是我大哥大嫂（即吳振時與被告沈謙
      樺）在我大嫂家分的，當時老人家認為所有權狀都放在我
      大哥家裡，所以我公公也同意分家，當時是用抽籤的，我
      大哥18歲的時候，我公公買一些土地暫時登記在我大哥名
      下，我大哥認為登記在他名下的土地價值不好，那些土地
      地號是0639、0605、0640地號，另1 筆地號我忘記了，他
      要分比較值錢的地，所以拿出來抽籤換比較好的土地，當
      時是用抽籤的，我有分到0588之0001、0605地號土地。只
      有一部分抽籤，像我取得0588之0001地號土地就是抽籤而
      取得，當時有部分土地已經分好了，其他不是依抽籤而分
      配的就是原來登記在他們名下之土地，我先生（即吳振益
      ）生前，我公公就有登記一間店面給我先生，我先生過世
      後由我繼承等語（見本院卷第104 頁至第108 頁）。惟證
      人經本院詢以：該店面所在土地地號為何？則稱我不清楚
      ；另詢以：其他人如何分配？亦證稱略以：我不清楚，丁○○是分到0639地號土地，因為我公公土地很多，所以我
      不清楚等語；復詢以：乙○○分到何地？亦答稱：我不記
      得。質之為何只記得丁○○分得之部分時，則證稱略以：
      因為在我土地的旁邊；再質以：丁○○除了0639地號土地
      外，尚有無分得其他土地？，亦答：有的，但是我不清楚
      地號為何等語。綜觀上開證述內容，證人戊○○雖證稱曾
      於84年9 月在吳振時家中參與家產分配協議並獲致結論，
      惟對於其他人如何分配土地以及自己分得店面土地之地號
      皆不復記憶，卻又獨獨記得原告主張其所分得之系爭0639
      地號土地及證人所分得之0605地號土地，況依原告之主張
      甲○○同時亦贈與0605地號土地，則證人於原告之上開主
      張之實否，亦有相當之利害關係，證人非無臨訟附和原告
      主張之情，其證詞亦難遽採。
    (三)證人己○（即原告之配偶）雖亦證稱略以：於84年9 月間
      有分過家產，當時是我大哥、大嫂說要分的，我公公甲○○有同意，是在我大哥家客廳談的，當時有我大哥、大嫂
      、我先生、我二嫂、我公公婆婆、乙○○在場。當時分產
      ，原則上，土地原來登記給誰就分給誰，這是為了節省過
      戶的費用，0546、0298、0639、0116地號土地是我先生分
      到的，我大哥說原來登記在他名下的土地地點不好，所以
      要求要拿出來重新分配，我二嫂分到0588之0001、0605地
      號，還有一間店面，吳振時分到0588、0296、0606、0640
      、0117地號土地。84年9 月間全部都到場討論分家產只有
      1 次，沒有在其他場合談過，當天就談好了，上開分配情
      形是在當時講的，後來我公公也有講，吳振時在分家產時
      有跟我公公在談等語（見本院卷第111 至第113 頁），經
      詢以：當時誰主導土地分配？證人答稱略以：是大哥、大
      嫂主導的，當時我大哥有寫一張單子寫土地不同筆數如何
      搭配，前半段只有戊○○及沈謙樺抽籤，但是我先生沒有
      抽等語；此與戊○○證稱原告曾參與抽籤乙節（見本院卷
      第105 頁）已有不符；再詢以：0605地號土地是如何取得
      的？證人己○先稱：戊○○取得0605地號土地是用講（協
      商）的，嗣後又改稱係0588之0001、0605地號2 筆土地是
      配在一起用抽籤的等語（見本院卷第113 頁），所述前後
      顯有矛盾，亦與戊○○證稱：0605地號土地是抽籤取得者
      不同，又證人己○乃原告之配偶，與原告間具有利害休戚
      與共之關係，其證言又有上開瑕疵，即難遽信。
    (四)證人甲○○固證稱略以：當時購買土地登記於吳振時名下
      ，僅是暫時登記而已。84年間有分家產，是其大兒子與大
      媳婦（即吳振時與被告沈謙樺）主導等語，惟經本院詢以
      ：當時如何分配？則證稱：當時不是我主導，我沒有注意
      ，當時我大兒子有跟我說分配情形，當時我的兒子有討論
      ，但是地號我不記得了等語（見本院卷第109 頁），甲○○既不記得分配之情形，則縱於84年間確有分產之事實，
      亦不能據以認定系爭0639地號土地係分配予原告；另甲○○於93年間對於被告沈謙樺提出偽造文書告訴時，曾提出
      陳情書乙紙內載，84年間「分配情形（見證物一），亦有
      陳情人（即甲○○）之同意書可證」等語（見臺灣桃園地
      方法院檢察署93年度偵字第17733 號偽造文書等案件卷宗
      第15頁至第16頁），而上開所附證物一分配情形（見同上
      偵字卷第17頁至第18頁）雖記載原告分得系爭0639地號土
      地，惟同書面另記載，吳振材分得0524、0525及0091地號
      土地，而乙○○分得0297、0553地號及山上段0105地號土
      地等情，但依證人乙○○、己○之證述（見本院卷第101
      頁、第111 頁）原告主張，乙○○於該次分產僅分得0297
      地號土地1 筆，而吳振材更未獲得分配，是則上開書面應
      非84年間分產當時所製作；又上開所稱證物二同意書（見
      同上偵字卷第19頁、本院卷第117 頁）確為甲○○書寫乙
      節，業據甲○○證述在案（見本院卷第110 頁），而上開
      同意書並無甲○○將系爭0639地號土地贈與予原告之記載
      ，自均不能據以認定分產當時確將系爭0639地號土地分配
      予原告。又原告主張上開同意書僅為防範吳振材日後爭執
      ，與實際分配情形不符云云，惟原告另又主張甲○○購買
      土地而登記於原告等子女名下者，均係信託或借名登記，
      且於84年間分產時，各該土地均加入分配等語，則若上開
      同意書係為防範吳振材日後爭執，照理應將實際分配情形
      即連同當時登記在吳振時、原告等子女名下之土地亦一併
      載明，否則即難防範吳振材日後就該所稱借名登記部分之
      土地為爭執，是原告陳稱上開同意書僅有上開防範爭執之
      目的云云，即難遽採。
    (五)此外，原告又不能舉證證明甲○○將系爭0639地號土地贈
      與予原告與吳振時應將該土地所有權移轉登記予原告之約
      定，是原告之主張，應非可採。
  三、從而，原告依民法第269 條第1 項、第226 條第1 項、第
      1153條第1 項之規定，請求被告應連帶給付原告3,186,
      536 元，及自93年7 月7 日起至清償日止，按週年利率5
      ﹪計算之利息為無理由，不能准許。原告之訴既經駁回，
      其假執行之聲請即失所附麗，應併駁回之。
  四、本件事證已臻明確，兩造其餘主張及未經援用之舉證，經
      核與判決結果不生影響，爰不另一一論述，附此敘明。
丁、訴訟費用負擔之依據：民事訴訟法第78條。
中　　華　　民　　國　　96　　 年　　6　　月　　11　　日
                  民事第三庭   法  官  林望民
上列為正本係照原本作成
如對本判決上訴，須於判決送達後20日內向本院提出上訴狀
中　　華　　民　　國　　96　　 年　　6  　月　　11　　日
                               書記官  曾建中
